【裁判字號】    95,台上,145
【裁判日期】    950125
【裁判案由】    履行同居
【裁判全文】
最高法院民事判決              九十五年度台上字第一四五號
    上  訴  人  甲○○
                        巷5弄.
    訴訟代理人  楊嘉馹律師
    被 上訴 人  乙○○
    訴訟代理人  陳志斌律師
上列當事人間請求履行同居事件，上訴人對於中華民國九十三年
七月二十日台灣高等法院第二審判決（九十三年度家上字第三六
號），提起上訴，本院判決如下：
    主  文
上訴駁回。
第三審訴訟費用由上訴人負擔。
    理  由
本件被上訴人主張：伊與上訴人於民國八十七年三月一日結婚，
婚後兩造即與伊家人共同居住於台北市○○○路○段五五巷十二
號三樓，兩造長子陳濂松於八十七年八月三日出生後，上訴人即
以請其母照顧孩子及坐月子為由，回娘家居住。伊因不放心，至
上訴人娘家同住一年餘。上訴人仍拒絕與伊同回上址居住，伊不
得已乃先自行返回位於台北市○○○路○段五五巷二十號三樓，
經伊多次請上訴人回家同住，均遭上訴人拒絕。上訴人於九十一
年十月間未得伊同意，自行將戶籍遷回娘家, 並於九十二年一月
二十日復將子女戶籍遷回娘家，無正當理由拒絕與伊同居等情，
求為命上訴人與伊同居之判決。就上訴人之反訴則以：上訴人並
無遭受不堪同居之虐待情事，伊亦未惡意遺棄上訴人，兩造之婚
姻並無出現重大之破綻，上訴人不得請求離婚及為其他附帶請求
等語，資為抗辯。
上訴人則以：伊係因兩造長子於八十七年八月三日出生後，需賴
伊母照顧，且伊娘家與被上訴人經營之婚紗公司均在台北縣永和
市，為免來回奔波及就近照顧子女，經兩造商量後才居住永和。
此後兩造於八十八年四、五月間在台北縣中和市租小套房居住，
八十八年十一月後兩造向伊母親租賃台北縣永和市○○路五十二
巷五十號房屋，至兩造於九十一年三月間協議離婚不成，伊仍於
九十一年七月搬回婆婆指定之小套房居住，惟被上訴人二嫂對於
兩造居住該屋有意見，被上訴人復不能解決家中問題，伊為家中
和諧，經與被上訴人協商後，始先返回娘家居住，伊並無拒絕履
行同居義務。況被上訴人生活習慣甚差，身體酸臭味及汗臭令伊
難以忍受，影響小孩健康，屢勸不改，已造成伊精神痛苦，受有
不堪同居虐待。且伊於九十一年八月告知被上訴人又懷孕，被上
訴人竟懷疑伊外遇，極盡污辱，造成伊精神痛苦不堪，名譽更遭
受損害。伊於九月二十三日流產後，被上訴人及其母仍要求伊回
婚紗店工作，伊精神遭受極大虐待。被上訴人經營婚紗店處於虧
本狀態，卻向其母謊稱賺錢，且所賺得錢均為伊取走，致伊蒙受
不白之冤，更造成被上訴人之母不諒解。被上訴人更向公司員工
謊稱伊係因在外交男友才分居，公司所賺之錢均由伊拿走，公司
經營不善係因伊不會經營，不會帶人，致伊名譽及精神遭受重大
損害。另被上訴人更於九十二年農曆年間至伊家中出言恐嚇要玉
石俱焚，造成伊與家人不安，伊已不堪被上訴人之虐待，自有不
同居之正當事由。又被上訴人自九十二年二月起拒付子女家庭生
活費用，惡意遺棄。兩造因個性理念上重大差異，誠摰互信之感
情基礎已不存在，其婚姻有重大事由難以維持之情形等語，資為
抗辯。並反訴求為：(一)准伊與被上訴人離婚。(二)兩造所生未成年
長子陳濂松（八十七年八月三日生）、長女陳珮琳（八十九年八
月九日生）權利義務之行使或負擔由伊任之。(三)被上訴人應自兩
造離婚確定時起至子女成年為止，分別給付長子陳濂松及長女陳
佩琳每月各新台幣（下同）一萬七千元之扶養費，並按月於每月
十日前交付予伊管理支用，如遲誤一期，其後之期間視為到期之
判決（未繫屬本院者，不予論述）。
原審以：上訴人與被上訴人婚後曾共同設籍於台北巿民生東路四
段五五巷十二號三樓住處，並在該址生活，堪信該址原為兩造夫
妻住所地，但兩造均已離開該址，上訴人已遷移戶籍至台北縣永
和巿秀朗路二段一四八巷五弄八號，兩造目前無共同戶籍，復未
共同協議夫之住所或聲請法院確定兩造夫妻住所，兩造住所尚未
確定。經審酌台北市○○○路○段五十五巷二十號三樓鄰近兩造
原夫妻住所即同巷十二號三樓，兩屋客觀條件大致相同，兩造曾
於九十一年七月份同住該址；該屋產權為被上訴人母親所有，被
上訴人母親目前居住在宜蘭，並陳稱該屋計畫分配給被上訴人，
同意兩造居住該址等語；該屋目前僅被上訴人一人獨居，足供兩
造與子女居住；且兩造曾於九十一年七月間在該址居住，並無不
適為兩造履行同居之事由，則被上訴人主張系爭住所可為兩造履
行同居義務之處所，自屬可取。上訴人復未證明兩造子女非必須
由上訴人娘家照顧不可，且被上訴人主張之履行同居地點之系爭
住所，與上訴人娘家即台北縣永和市○○路○段一四八巷五弄八
號間之交通堪稱便利，上訴人徒以子女賴娘家照料為由，抗辯應
以台北縣永和市○○路○段一四八巷五弄八號為履行同居地，自
無可採。況上訴人娘家房地所有權屬上訴人父親所有，上訴人母
親明確表示不同意以其住所為兩造同居地，足見上訴人娘家無法
為兩造履行同居義務地。被上訴人一再陳明願意配合上訴人決定
夫妻履行同居之處所，上訴人並未表明除娘家以外，以何處所為
履行同居地所，上訴人拒絕到系爭住所履行同居，洵無足取。上
訴人雖抗辯被上訴人衛生習慣不佳，身體惡臭，固經證人即兩造
長子陳濂松證稱：「爸爸身體臭臭的」，惟證人係年僅五歲之幼
童，其自幼生長於上訴人娘家，其所謂被上訴人身體臭臭的之證
詞，是否指被上訴人身體之惡臭已達客觀上一般人均難以忍受之
程度？或僅指被上訴人身上之體味與其所熟悉之味道不同？不得
以其抽象空泛之證言，即認被上訴人衛生習慣不佳，身體惡臭不
堪同居。又上訴人於告知被上訴人懷孕時，並無法確定其已經懷
孕，上訴人並未證明其於何時確定懷孕，並告知被上訴人，參以
上訴人自認伊自己找醫院流產，被上訴人對此不知悉，兩造均未
陳述自確定懷孕、考慮流產至決定流產期間，有過商量或者爭執
，與一般夫妻間遇此情形之處理方式不符，觀此過程，被上訴人
稱其直至上訴人到醫院要進行人工流產，始接獲上訴人電話告知
，要其到醫院簽字同意，應非無稽。上訴人抗辯係被上訴人要求
拿掉小孩云云，亦無足取。至被上訴人雖曾於上訴人告知懷孕後
，告以上訴人「那有那麼容易中」之言詞，乃因兩造性生活次數
較少，故有是否容易受孕之疑慮？但仍不足以認定被上訴人係誣
指上訴人有外遇。上訴人另抗辯被上訴人對伊迭次以「怎麼可能
是我的小孩」、「你跟那個男人生的我怎麼知道」、「要求上訴
人拿掉小孩」等言語極盡污辱，復於兩造分居期間向公司員工稱
「上訴人在外交男友才分居，公司賺的錢都由被告拿走，公司經
營不善係因上訴人不會經營，不會帶人。」云云，均未舉證以實
其說，雖證人吳林碧霞證述被上訴人當著伊面前罵上訴人「討客
兄」等語。惟為被上訴人所否認，證人於被上訴人否認後，改稱
被上訴人係說兩造一年在一起沒有幾天還懷孕，好像討客兄。所
證前後不一，已難憑信。且證人為上訴人母親，母女情深，自難
期其為真實之陳述，自不得採為有利上訴人之證據。另證人僅證
稱被上訴人於證人向其要錢時，說證人很愛錢，並有躲避證人之
情形，尚難認已對證人有侮辱，致上訴人精神上痛苦不堪之情形
。上訴人並未證明被上訴人經營之婚紗公司始終虧本，且婚紗公
司之財務係上訴人掌管，被上訴人對於婚紗公司盈虧並不知情，
被上訴人之母詢問時，被上訴人乃告知賺錢，避免母親操心，依
社會通念被上訴人此一行為難謂虐待。再被上訴人於九十二年農
曆年間係前往上訴人家中向上訴人下跪求上訴人返家，不要家庭
破碎，家庭破碎就「玉石俱焚」，意指家庭破碎後妻子及兒女都
沒有了，並無恐嚇之意，而在此前後被上訴人亦無其他恐嚇性言
詞，應屬兩造協議不成，被上訴人於失望之際出此情緒性言詞，
不得遽謂上訴人已受不堪同居之虐待。上訴人另稱婆婆對伊不諒
解與異樣眼光，迭經伊解釋無效果云云，惟未舉證以實其說。況
對於婚紗公司是否賺錢有爭議時，查閱帳目即明，依上訴人掌管
婚紗公司財務之情，查證並無困難。上訴人又稱被上訴人之母於
伊流產後未幾即要求伊回婚紗店工作，並以言語刺激小產那有那
麼虛，休息二、三天就好啦，都幾天了還會痛等情。但被上訴人
之母上開言詞固失之寬厚，惟在此之前及之後，被上訴人之母對
上訴人並無其他刻薄言語，故被上訴人之母上開言語應屬偶發行
為，屬婆媳立場想法各異之嫌隙，難認為被上訴人之母對上訴人
之虐待。況被上訴人之母目前居住宜蘭，並無居住系爭住所之打
算，上訴人自不得以此為由，拒絕與被上訴人同居。查兩造分居
兩地為不爭之事實，被上訴人既已訴請上訴人履行同居，則上訴
人抗辯被上訴人主觀上無與之同居之意願，而有惡意遺棄之事實
云云，即無足取。第按家庭生活費用，除法律或契約另有約定外
，由夫妻各依其經濟能力、家庭勞動或其他情事分擔之，民法第
一千零三條之一第一項定有明文。被上訴人主張其自九十二年二
月未付生活費係因婚紗店經營虧損，致無力給付，九十二年六月
以後則上訴人拒絕收受等情，上訴人亦不爭執，是被上訴人行為
究與無正當理由不支付家庭生活費用者有別，上訴人陳稱被上訴
人惡意遺棄，其有不履行同居之正當理由，亦無可取。上訴人既
無拒絕同居之正當理由，被上訴人請求上訴人履行同居義務，應
予准許。其次，上訴人主張受有被上訴人不堪同居之虐待，無非
以被上訴人不愛洗澡，身體惡臭仍拒絕改善，被上訴人誣指上訴
人有外遇，被上訴人之母之言詞令人精神上感到痛苦及上訴人與
被上訴人之母相處發生嫌隙云云，惟上開各節尚難謂有虐待情事
。況被上訴人之母已久未與上訴人同居，且將來亦無與上訴人居
住之打算，上訴人以被上訴人之母前開之言詞認係被上訴人對其
施以精神虐待云云，即屬無據。另被上訴人並未惡意遺棄上訴人
且在繼續狀態中之事實，上訴人據此為由，請求離婚，亦屬無據
。末按夫妻來自不同的家庭，所受教育、家庭背景不同，在不同
環境下成長、學習，對事物看法本難求一致，彼此間因個性、思
想等差異，溝通不良，而起勃谿，本為任何夫妻都有可能發生之
事，當求彼此互相溝通、適度忍讓，方能達成家庭和諧，此為婚
姻之真締。是兩造雖有上開爭執，惟兩造皆受過相當教育，依其
地位、教育程度、職業狀況及其他情事觀之，應能運用理性態度
以解決彼此間之歧見，被上訴人雖曾有一時不當言詞及習慣，然
其在審理中已表達尊重上訴人，願配合調整習慣。參以上訴人願
於小產後即回店內協助，雖然分居但仍有聯絡，足證兩造情愛未
盡消失，就客觀上而言，兩造觀念上固有差異，但並非達不可協
調之地步，兩造間誠摰相愛的基礎尚非全然喪失，即難認已達難
以維持婚姻之重大事由，上訴人主張依民法第一千零五十二條第
二項規定，請求離婚，不應准許。上訴人請求離婚既無理由，則
其附帶請求兩造離婚後對於子女權利義務之行使或負擔部分，已
失所依據。從而上訴人反訴請求准其與被上訴人離婚及請求兩造
所生未成年長子陳濂松、長女陳珮琳權利義務之行使或負擔由伊
任之。與被上訴人應自兩造離婚確定時起至子女成年為止，分別
給付長子陳濂松及長女陳佩琳每月各一萬七千元之扶養費，並按
月於每月十日前交付予上訴人管理支用，如遲誤一期，其後之期
間視為到期部分，即屬不應准許，並說明兩造其餘之攻防方法之
取捨意見，因而維持第一審所為上訴人敗訴判決，駁回其上訴，
經核於法洵無違誤。
查兩造於本件訴訟進行就定夫妻之住所無從達成協議，經原審審
酌兩造曾於九十一年七月份同住台北市○○○路○段五十五巷二
十號三樓，該屋產權為被上訴人母親所有，被上訴人母親目前居
住在宜蘭，並已陳明該屋計畫分配給被上訴人，同意兩造居住該
址，該屋目前僅被上訴人一人獨居，足供兩造與子女居住，並無
不適為兩造履行同居之事由，認定該址為兩造履行同居義務之處
所，難謂有何違背法令。上訴論旨徒就原審認定事實，取捨證據
之職權行使，指摘原判決關此部分為不當，聲明廢棄，為無理由
。
據上論結，本件上訴為無理由。依民事訴訟法第四百八十一條、
第四百四十九條第一項、第七十八條，判決如主文。
中    華    民    國  九十五  年    一    月  二十五  日
                      最高法院民事第七庭
                          審判長法官  劉  延  村
                                法官  劉  福  來
                                法官  黃  秀  得
                                法官  吳  謀  焰
                                法官  鄭  傑  夫
      本件正本證明與原本無異
                                      書  記  官
中    華    民    國  九十五  年    二    月   十五   日
                                                      Ｔ

司法院資訊處製作；財團法人民間司法改革基金會備份。
